【裁判字號】    95,台上,2092
【裁判日期】    950921
【裁判案由】    離婚等
【裁判全文】
最高法院民事判決            九十五年度台上字第二○九二號
上  訴  人  甲○○
訴訟代理人  林榮和律師
被 上訴 人  乙○○
訴訟代理人  鍾治漢律師
上列當事人間請求離婚等事件，上訴人對於中華民國九十四年十
一月三十日台灣高等法院高雄分院第二審判決（九十四年度家上
字第五四號），提起上訴，本院判決如下：
    主  文
原判決關於駁回上訴人追加之訴及該訴訟費用部分廢棄，發回台
灣高等法院高雄分院。
其他上訴駁回。
第三審訴訟費用，關於駁回其他上訴部分，由上訴人負擔。
    理  由
本件被上訴人主張：兩造於民國八十五年五月九日結婚，未育有
子女。嗣因個性不合，時生爭執，又上訴人患有器質性精神及癲
癇病症，言行異常，終於八十七年十二月十四日跳樓自殺未遂，
經腦部手術後，情緒障礙更形嚴重，且未返家同居，兩造乃於八
十八年五月一日協議離婚，旋由上訴人提起確認婚姻關係存在之
訴，經法院認離婚協議之證人未親聞兩造有離婚之真意，乃判決
伊與上訴人婚姻關係仍存在確定。詎上訴人自八十七年十二月十
四日起，竟回娘家居住，兩造分居迄今已逾六年，分居期間互未
聞問對方生活，實已無法繼續維持婚姻關係，該可歸責之原因在
於上訴人，已構成得請求離婚之重大事由等情，爰依民法第一千
零五十二條第二項規定，求為准兩造離婚之判決。
上訴人則以：伊婚後始罹患器質性精神及癲癇病，八十七年十二
月十四日因墜樓受傷後，被上訴人從未關心照顧，復於八十八年
五月一日持預先書妥之離婚協議書至伊娘家，利用伊精神及意識
尚未回復下，辦理離婚登記，經伊訴請確認婚姻關係存在始獲勝
訴判決確定，嗣即將伊棄置娘家，不聞不問，並拒絕伊返家，致
分居逾六年，為屬惡意遺棄，兩造婚姻確已達無法維持，其可歸
責之原因在於被上訴人等語，資為抗辯，並提起反訴主張：伊於
八十七年間接受開顱手術後，被上訴人漠不關心，亦未曾支付伊
醫療費或生活費，並拒絕伊返家，顯係惡意遺棄，致兩造分居迄
今已逾六年，又互不聞問對方生活，婚姻確已無法維持，該事由
應由被上訴人負責，伊並無過失，又無工作，謀生困難，被上訴
人應給付伊精神慰撫金、贍養費暨八十七年十一月十四日起至九
十三年七月二十二日止之家庭生活費等情，爰依民法第一千零五
十二條第一項第五款、第二項、第一千零五十六條第二項、第一
千零五十七條及修正前同法第一千零二十六條規定，求為准兩造
離婚，並命被上訴人給付精神慰撫金、贍養費共新台幣（下同）
二百三十七萬八千五百六十九元及家庭生活費一百二十五萬四千
九百七十二元之判決。【按：第一審就反訴部分，除判准兩造離
婚（該部分已因被上訴人未聲明上訴而告確定）外，其餘判決上
訴人敗訴，上訴人僅就請求給付精神慰撫金、贍養費計一百十二
萬三千五百十七元敗訴部分向原審提起一部上訴。另家庭生活費
部分則於原審始為訴之追加。】
原審依審理之結果，以：本件上訴人固罹患精神疾病，復因中斷
服藥，始自娘家住處跳樓受傷就醫屬實，惟兩造自八十七年十二
月十四日，因上訴人跳樓頭部受傷手術後，即返回娘家休養，未
曾返回兩造婚後約定之住所，分居期間僅曾因協議離婚、確認離
婚訴訟及協調時見面或經由代理人傳達意見，為兩造所不爭，足
認兩造分居六年多期間，確互不聞問，且達不願面對面溝通之陌
生地步，此與一般夫妻遇有困難互相體諒，仍能共同協調及生活
截然不同，可見兩造於上訴人跳樓受傷分居後，均未積極安排再
度共同生活，又互相表示不願繼續維持婚姻，在主、客觀上均已
達於動搖夫妻之共同生活，及任何人處於此境況，均將喪失維持
婚姻希望之程度。次查上訴人於八十七年十二月十四日係自行返
回娘家，手術後亦係上訴人之父以被上訴人無法照顧為由，將上
訴人帶回娘家，並非因被上訴人拒絕上訴人返家所致一節，業據
上訴人自陳無誤。又上訴人在娘家休養期間，被上訴人有委託證
人薛名栓探望上訴人，及商請上訴人返家同居，亦經該證人證述
明確，可徵被上訴人未曾拒絕上訴人返家共同居住，而係上訴人
不願返家，被上訴人在主、客觀上顯非對上訴人毫無聞問，自難
憑以認定被上訴人有惡意遺棄。又兩造因上訴人精神疾病跳樓受
傷分居後，確實均未積極調適安排再度共同生活，且互相表示不
願繼續維持婚姻，不願面對面直接溝通，亦均放任時間之經過造
成兩造間情感裂痕及破綻之擴大，致兩造各請求離婚，且對上訴
人罹患精神疾病如何治療、協助及共同生活，彼此未曾有過共識
，兩造均需負責，其有責程度相同，是被上訴人據以主張兩造間
有民法第一千零五十二條第一項以外難以維持婚姻之重大事由，
為屬可採。惟如上所述，上訴人就此項判決離婚之事由非無過失
，即不得依法請求被上訴人給付精神慰撫金及贍養費。又上訴人
於分居期間乃居住娘家，所需扶養費，包括醫藥費部分均已由上
訴人之父支出，被上訴人並未支出一節，為兩造所不爭。且上訴
人雖以其父僅係代被上訴人墊支上開費用，其得依九十一年六月
二十六日修正前民法第一千零二十六條規定請求該家庭生活費（
見原審卷六六、九○、九七頁），惟該條僅規定家庭生活費用夫
無支付能力時，由妻就其財產之全部負擔之。縱認上訴人對被上
訴人本可請求支付上開費用，既已由上訴人之父支付，亦僅生其
父可否請求被上訴人返還該墊付費用之問題。從而，被上訴人依
民法第一千零五十二條第二項規定，請求與上訴人離婚，為有理
由。另上訴人反訴請求被上訴人給付精神慰撫金、贍養費一百十
二萬三千五百十七元及家庭生活費一百二十五萬四千九百七十二
元，不應准許，為其心證之所由得，並說明上訴人其他主張、抗
辯及聲明證據因何不足採之理由，因而維持第一審本訴部分准被
上訴人與上訴人離婚，及上訴人反訴請求給付精神慰撫金、贍養
費一百十二萬三千五百十七元部分所為其敗訴之判決，駁回上訴
人各該部分之上訴，並就上訴人請求給付家庭生活費用部分，駁
回其追加之訴。
一、關於廢棄發回部分（即原判決關於駁回上訴人追加之訴部分
）：
依上開原審卷六六、九○、九七頁之上訴人準備書狀及準備程序
筆錄所載，僅稱：「上訴人之父雖替『上訴人』支出扶養費及醫
藥費，其性質係屬替『上訴人』墊支，上訴人自得請求被上訴人
給付後歸墊」云云（原審卷六六、六七頁），或曰：「依九十一
年六月二十六日修正前民法第一千零二十六條請求被上訴人給付
生活費」等語（原審卷九○、九七頁），並未提及上訴人之父係
代「被上訴人」墊支生活費及醫藥費，原審憑之逕認上訴人之家
庭生活費業由其父支付，僅生乃父可否請求被上訴人返還該墊付
費用之問題，已有認定事實不憑卷內所存資料之違法。次按九十
一年六月二十六日民法第一千零二十六條修正刪除前規定，家庭
生活費用，夫無支付能力時，由妻就其財產全部負擔之，是夫妻
間當時如未以契約訂立夫妻財產制，夫於家庭生活費用有支付能
力時，應由夫就其財產負擔之。倘上訴人指乃父替其墊支扶養費
及醫藥費非屬虛妄，則能否逕謂其不得據以請求被上訴人給付家
庭生活費用，亦非無疑。原審未遑詳為深究，徒以修正刪除前該
條文僅規定為家庭生活費用，夫無支付能力時，由妻就其財產全
部負擔之，及該家庭生活費業由上訴人之父支付等由，遽為上訴
人此部分不利之論斷，尤有可議。上訴論旨，執以指摘原判決關
此部分不當，求予廢棄，不能認為無理由。
二、關於駁回上訴部分（即原判決關於駁回上訴人之上訴部分）
：
查原審本於上述理由而為此部分上訴人敗訴之判決，經核於法並
無違背。上訴論旨，仍就原審取捨證據、認定事實之職權行使，
暨其他與判決結果不生影響之理由，指摘原判決關此部分不當，
求予廢棄，非有理由。
據上論結，本件上訴為一部有理由，一部無理由。依民事訴訟法
第四百七十七條第一項、第四百七十八條第二項、第四百八十一
條、第四百四十九條第一項、第七十八條，判決如主文。
中    華    民    國  九十五  年    九    月  二十一  日
                      最高法院民事第八庭
                          審判長法官  朱  建  男
                                法官  顏  南  全
                                法官  許  澍  林
                                法官  鄭  傑  夫
                                法官  蘇  清  恭
      本件正本證明與原本無異
                                      書  記  官
中    華    民    國  九十五  年    十    月    三    日
                                                   Ｒ


司法院資訊處製作；財團法人民間司法改革基金會備份。
